臺灣高等法院民事判決　　　　　　　　 96年度家上字第130號
上　訴　人　甲○○（Pham Thi Thin）
被　上訴人　丙○○
訴訟代理人　乙○○
上列當事人間請求離婚事件，上訴人對於中華民國95年12月29日
臺灣新竹地方法院95年度婚字第298號第一審判決提起上訴，被
上訴人並為訴之變更，本院於96年9月4日言詞辯論終結，判決如
下：
    主      文
准被上訴人與上訴人離婚。
變更之訴訴訟費用新台幣陸仟佰貳拾元由上訴人負擔。
    事實及理由
一、程序方面：
  (一)涉外民事事件準據法之選擇：
    1.本件係涉外民事事件：本件訴訟係因被上訴人對越南籍之
      上訴人請求離婚，涉及外國人，應認有涉外因素，要屬涉
      外民事事件甚明。
    2.國際管轄權：上訴人為越南籍，據上訴人於民國96年5月
      28 日本院準備程序期日到庭陳稱：「我目前住在新豐（
      即新竹縣新豐鄉）朋友家，我在路邊攤打工」等語（見本
      院卷第20 頁），則中華民國顯係上訴人重要經濟活動所
      在地，且其在中華民國境內亦能接受通知之送達，上訴人
      在中華民國應訴最為便利，符合「被告應受較大之保護」
      原則，且將來中華民國法院就系爭法律關係之判決亦為最
      能有效執行，是以，無論依「原告應在訴訟當時管轄被告
      之法院起訴」或有效原則，中華民國法院就本件涉外民事
      法律事件應有審判權。
    3.內國管轄權：按訴訟，由被告住所地之法院管轄；被告在
      中華民國現無住所或住所不明者，以其在中華民國之居所
      ，視為其住所，我國民事訴訟法第1條第1項前段、第2項
      前段定有明文。本件上訴人之居所係於新竹縣新豐鄉，乃
      屬臺灣新竹地方法院轄區範疇，依上開規定，臺灣新竹地
      方法院就本事件即有管轄權。
    4.本件準據法：按離婚依起訴時夫之本國法及中華民國法律
      ，均認其事實為離婚原因者，得宣告之。但配偶之一方為
      中華民國國民者，依中華民國法律，涉外民事法律適用法
      第14條定有明文。查被上訴人為中華民國國民，上訴人為
      越南籍，則本件離婚事件之準據法，自應依中華民國法律
      定之。
  (二)上訴人經合法通知，未於言詞辯論期日到場，核無民事訴訟
    法第386條所列各款情形，爰依被上訴人之聲請，由其一造
    辯論而為判決。
  (三)按在第二審為訴之變更追加，非經他造同意，不得為之，固
    為民事訴訟法第446條第1項前段所明定，惟離婚之訴，得於
    第二審言詞辯論終結前為訴之變更、追加，同法第572條第1
    項亦有明文，則同法第572條第1項為同法第446條第1項之特
    別規定，當事人就離婚之訴為訴之變更、追加，自無須經他
    造之同意。查本件被上訴人在第一審固僅本於民法第1052條
    第1項第5款之規定訴請離婚，嗣在本院民國96年8月9日準備
    程序期日，變更主張依民法第1052條第2項之規定請求准予
    與上訴人離婚，揆之上開說明，自毋庸得上訴人之同意，而
    應准許被上訴人變更之訴，合先敘明。
二、被上訴人主張：兩造於93年9月20日結婚，於同年10月4日辦
    理結婚登記，惟上訴人於來台後第二天即離家出走，經向新
    竹縣警察局竹北分局竹北派出所報案，迄95年7月並未尋獲
    ，上訴人亦未與被上訴人或其家人連絡，兩造之婚姻關係已
    無法維持，爰依民法第1052條第2項之規定請求判決離婚等
    情。並聲明：准被上訴人與上訴人離婚。
三、上訴人則以：其於93年10月16日入境台灣，與被上訴人賃屋
    同住於新竹縣新豐鄉近2年，該期間曾回越南省親2次，如無
    被上訴人配合辦理入境手續，上訴人如何能3次入境台灣依
    親？實則上訴人於95年7月經被上訴人同意及協助回越南省
    親，於同年9月間返台，回到兩造租屋處，始發現被上訴人
    已自行搬離，經打聽得知被上訴人搬回老家「竹北市」與兄
    弟姊妹同住，嗣上訴人找到被上訴人，才知被上訴人於上訴
    人回越南期間中風，上訴人表明欲與其同住竹北市以為照料
    ，被上訴人卻表示家中成員眾多，不方便同住，並要求上訴
    人先住友人家，迨方便時再同先前般在外賃居，上訴人在無
    奈下始先暫住友人家，期間曾多次欲探視被上訴人，卻遭被
    上訴人之姊姊羅陳桂英以「丙○○已搬走，不住在這裡」為
    由拒絕，致兩造均未再見面，遑論同居，故上訴人並無惡意
    遺棄被上訴人等語置辯。並聲明：變更之訴駁回。
四、被上訴人主張兩造於93年9月20日結婚，於同年10月4日辦理
    結婚登記，現婚姻關係仍存續中等情，業據其提出戶籍謄本
    、結婚證書、聲明書為證（見原審卷第7至10頁），復為上
    訴人所不爭執，自堪信為真實。
五、按有民法第1052條第1項各款以外之重大事由，難以維持婚
    姻者，夫妻之一方得請求離婚。但其事由應由夫妻之一方負
    責者，僅他方得請求離婚，同條第2項定有明文。次按婚姻
    以夫妻終生之共同生活為目的，非有足以破壞共同生活之重
    大事由，難以維持婚姻者，夫妻之一方不得依民法第1052條
    第2項規定請求離婚。是婚姻是否難以維持，應斟酌破壞夫
    妻共同生活之具體情事，是否客觀上達於動搖夫妻之共同生
    活，致夫妻已喪失維持婚姻之意欲以為斷。經查：
  (一)據證人即被上訴人之姐羅陳桂英於原審到庭證稱: 「兩造結
    婚沒有通知我，後來才知道兩造結婚，隔天被告（即上訴人
    ）就跑掉。被告是來臺灣第二天就跑掉。原告（即被上訴人
    ）中風我去探視，才知道被告已經跑掉」等語（見原審卷第
    29頁），經本院依職權向內政部入出國及移民署調取上訴人
    之入出境資料，上訴人曾於93年10月16日入境、94年7月16
    日出境、94年9月6日入境、95年6月29日出境、95年9月16日
    入境、96年1月24日出境、96年2月11日入境等情，有該署96
    年5月11日移署資處娟字第09610259470函所檢附之入出國日
    期證明書、外僑居留資料查詢在卷可稽（見本院卷第13至15
    頁），復據上訴人陳稱：「我目前住在新豐（即新竹縣新豐
    鄉）朋友家，我在路邊攤打工」等語（見本院卷第20頁），
    被上訴人之訴訟代理人則稱：「兩造並沒有住一起」、「被
    上訴人現在的生活都是靠我們兄弟資助他」等語（見本院卷
    第31頁背面、第40頁背面），堪認上訴人迄今仍未與被上訴
    人共同居住。
  (二)上訴人辯稱其於95年7月經被上訴人同意及協助回越南省親
    ，於同年9月間返台，回到兩造租屋處，始發現被上訴人已
    自行搬離，經打聽得知被上訴人搬回老家「竹北市」與兄弟
    姊妹同住，嗣上訴人找到被上訴人，才知被上訴人於上訴人
    回越南期間中風，上訴人表明欲與其同住竹北市以為照料，
    被上訴人卻表示家中成員眾多，不方便同住，並要求上訴人
    先住友人家，迨方便時再同先前般在外賃居，上訴人在無奈
    下始先暫住友人家，期間曾多次欲探視被上訴人，卻遭被上
    訴人之姊姊羅陳桂英以「丙○○已搬走，不住在這裡」為由
    拒絕，致兩造均未再見面，遑論同居云云，並提出「不願離
    婚證明書」影本為證（見本院卷第24頁）。惟被上訴人於96
    年6月11日本院準備程序期日業經到庭陳稱：「我要與上訴
    人離婚，我現在中風需要人家照顧，現在住在養老院，上訴
    人不可能照顧我，以前都看不到人」等語，足徵被上訴人搬
    離兩造租屋處係因中風需受照料所致，上訴人就被上訴人不
    願與其同住乙節，既未提出任何積極證據以實其說，即難謂
    其與被上訴人別居有何正當理由。
  (三)查上訴人係於93年10月間來台，自被上訴人中風後迄未與被
    上訴人同居，則兩造之分居迄今，雙方歧見並未見緩和，勢
    必難以和睦相處，顯見彼此間已欠缺夫妻共同生活之互信基
    礎，已無夫妻相處應有之尊重、忍讓與諒解，夫妻間誠摰相
    愛之基礎已然動搖，婚姻發生破壞夫妻共同生活之重大破綻
    ，致難以維持婚姻，是被上訴人主張兩造間之婚姻有難於維
    持之重大事由，即非無據。
  (四)按民法第1052條第2項但書之修正理由說明，係為求公允始
    增設但書之規定，故難以維持婚姻之重大事由，夫妻雙方均
    須負責時，應比較衡量雙方之有責程度，僅責任較輕之一方
    ，得向責任較重之他方請求離婚，如雙方之有責程度相同則
    雙方均得請求離婚。上訴人辯稱其於95年7月回越南省親，
    至同年9月間返台，回到兩造租屋處，始發現被上訴人已自
    行搬離，經打聽得知被上訴人搬回老家「竹北市」與兄弟姊
    妹同住，嗣上訴人找到被上訴人，才知被上訴人於上訴人回
    越南期間中風云云，則縱上訴人出境有正當理由，或曾經由
    被上訴人同意，惟兩造並未保持密切聯繫，足見兩造間感情
    甚為淡薄，而被上訴人中風行動不便，亟須上訴人照護，然
    亦迄未見上訴人有照護被上訴人之具體作為，堪認兩造已無
    互相信賴扶持之心，維持兩造間婚姻之基礎應不復存在，被
    上訴人並明確表示不願與上訴人繼續共同生活（見本院卷第
    40頁背面），故難認兩造有復合之可能，在客觀上顯已達於
    動搖夫妻之共同生活，致夫妻已喪失維持婚姻之意欲，且兩
    造就此重大事由均須負責，有責程度復相同，依上開說明，
    被上訴人依民法第1052條第2項之規定請求離婚，洵屬有據
    ，應予准許。
六、綜上所述，本件被上訴人變更之訴主張依民法第1052條第2
    項之規定請求准予與上訴人離婚，為有理由，應予准許。
七、兩造其餘攻擊或防禦方法及未經援用之證據，經本院斟酌後
    ，認為均不足以影響本判決之結果，自無逐一詳予論駁之必
    要，併此敘明。
八、據上論結，本件變更之訴為有理由，爰依民事訴訟法第78條
    ，判決如主文。
中　　華　　民　　國　　96　　年　　9 　　月　　14　　日
                    民事第四庭
                  　　　審判長法  官  張劍男
                        　　　法  官  丁蓓蓓
                        　　　法  官　陳昆煇
正本係照原本作成。
如不服本判決，應於收受送達後20日內向本院提出上訴書狀，其
未表明上訴理由者，應於提出上訴後20日內向本院補提理由書狀
（均須按他造當事人之人數附繕本）上訴時應提出委任律師或具
有律師資格之人之委任狀；委任有律師資格者，另應附具律師資
格證書及釋明委任人與受任人有民事訴訟法第466條之1第1項但
書或第2項（詳附註）所定關係之釋明文書影本。
中　　華　　民　　國　　96　　年　　9 　　月　　17　　日
　　　　　　　　　　　　　　　書記官  鐘秀娥
附註：
民事訴訟法第466條之1（第1項、第2項）：
對於第二審判決上訴，上訴人應委任律師為訴訟代理人。但上訴
人或其他法定代理人具有律師資格者，不在此限。
上訴人之配偶、三親等內之血親、二親等內之姻親，或上訴人為
法人、中央或地方機關時，其所屬專任人員具有律師資格並經法
院認為適當者，亦得為第三審訴訟代理人。
